---
title: "demo8"
author: "María Pallares Diez"
date: "2025-05-27"
output: html_document
---

```{r setup, include=FALSE}
knitr::opts_chunk$set(echo = TRUE)
```

## EJERCICIO 1: Modelo gamm con datos Orthodont

Paso 1: Carga y preparación de los datos

```{r}
library(pacman)
pacman::p_load(mgcv, performance, lme4, ggplot2, itsadug, tidyverse)

load("Orthodont.RData")
Orth <- Orthodont %>% mutate(
  Subject = factor(Subject),
  Sex = factor(Sex),
  age11 = age - 11
)

```

Paso 2: Ajuste del modelo con gam
Modelo con intercepto aleatorio por individuo y efectos fijos:

```{r}
mod_gamm <- gam(distance ~ Sex*age11 + s(Subject, bs="re"),
                data=Orth, method="REML")
summary(mod_gamm)

```

Paso 3: Comparación con glmer (modelo de la sesión anterior)

```{r}
library(lme4)

mod_glmer <- glmer(distance ~ Sex*age11 + (1 | Subject),
                   data = Orth)
library(performance)
r2(mod_glmer)        # pseudo-R² de glmer
summary(mod_glmer)

```

Representación gráfica
```{r}
plot_smooth(mod_gamm, view="age11", cond=list(Sex="Male"),
            col="#3C8BCD", rug=FALSE, se=TRUE, main="Masculino")

plot_smooth(mod_gamm, view="age11", cond=list(Sex="Female"),
            col="#F5191C", rug=FALSE, se=TRUE, main="Femenino")

plot_smooth(mod_gamm, view="age11", plot_all="Subject",
            col=alpha("gray50",0.3), main="Curvas por sujeto")

```



##  EJERCICIO 2: Búhos (Owls)

Paso 1: Preparación

```{r}
library(MASS)
load("Owls.RData")
Owls <- Owls %>%
  mutate(
    Nest = factor(Nest),
    FoodTreatment = factor(FoodTreatment),
    SexParent = factor(SexParent)
  )

```

Paso 2: Ajuste del modelo con offset

```{r}
# Ajuste de modelo Poisson con offset por tamaño de nidada
gam_owl1 <- gam(SiblingNegotiation ~ s(ArrivalTime) + offset(log(BroodSize)) + 
                s(Nest, bs="re"), family=poisson(link="log"), data=Owls)

summary(gam_owl1)

```

Visualización:
```{r}
plot(gam_owl1, select = 1, shade = TRUE)
```

Paso 3: Modelo inverso (reacción como respuesta)

```{r}
gam_owl2 <- gam(ArrivalTime ~ s(NegPerChick) + s(Nest, bs="re"),
                data=Owls, method="REML")

summary(gam_owl2)
plot_smooth(gam_owl2, view="NegPerChick", se=TRUE)

```



