---
title: "PRÁCTICA 2- Patrones Puntuales"
author: "María Pallares Diez"
date: "10/03/2025"
output:
  html_document: default
  pdf_document: default
---

```{r setup, include=FALSE}
knitr::opts_chunk$set(warning = FALSE, message = FALSE, echo=FALSE)
  library(knitr)
  library(spatstat)
```


## Introducción

En esta práctica realizaremos un estudio descriptivo de un patrón puntual empleando métodos basados en quadrats y métodos de distancia. En esta práctica utilizaremos las funciones programadas recogidas en el fichero $\texttt{utilpp.r}$ y que pueden ser activadas con el comando $\texttt{source()}$.
Exploraremos inicialmente 4 patrones puntuales diferentes: 


```{r, warning=FALSE, message=FALSE}
# Lectura de los patrones puntuales
robles <- matrix(scan('robles.d'), ncol=2, byrow=TRUE)
arces <- matrix(scan('arces.d'), ncol=2, byrow=TRUE)
secuoyas <- matrix(scan('secuoyas.d'), ncol=2, byrow=TRUE)
source('pinos.r')  # Carga el dataset de pinos
```

# Conteos por quadrats

La independencia entre las localizaciones de los puntos conduce al concepto de aleatoriedad espacial completa. Las desviaciones con respecto a esta situación pueden darse hacia una mayor regularidad, propiciando la separación de los puntos, o hacia un mayor agrupamiento, creando grupos de puntos muy próximos.

```{r, warning=FALSE, message=FALSE, fig.width=6, fig.height=6, fig.align="center"}
# Cargamos las funciones
source('utilpp.r')
par(mfrow=c(2,2))
plot(robles, pch=20, xlab='x', ylab='y', main="Robles")
plot(arces, pch=20, xlab='x', ylab='y', main="Arces")
plot(secuoyas, pch=20, xlab='x', ylab='y', main="Secuoyas")
plot(pinos, pch=20, xlab='x', ylab='y', main="Pinos")
```

- **Robles**: Distribución bastante uniforme pero con algunas variaciones en densidad. 
- **Arces**: Patrones agrupados, con zonas más densas y otras más vacías.
- **Secuoyas**: También presentan agrupamiento, con mayor concentración en una parte del área.
- **Pinos**: Distribución más regular y dispersa, con los puntos más equidistantes.

## Análisis mediante un grid de quadrats

```{r, warning=FALSE, message=FALSE, fig.width=12, fig.height=12, fig.align="center"}
par(mfrow=c(2,2), pty="s")
plot(robles, xlim=c(0,1), ylim=c(0,1), xlab="", ylab="", xaxs="i", yaxs="i", pch=20, main='Robles')
dibu.qua(4,4)
plot(arces, xlim=c(0,1), ylim=c(0,1), xlab="", ylab="", xaxs="i", yaxs="i", pch=20, main='Arces')
dibu.qua(4,4)
plot(secuoyas, xlim=c(0,1), ylim=c(0,1), xlab="", ylab="", xaxs="i", yaxs="i", pch=20, main='Secuoyas')
dibu.qua(4,4)
plot(pinos, xlim=c(0,1), ylim=c(0,1), xlab="", ylab="", xaxs="i", yaxs="i", pch=20, main='Pinos')
dibu.qua(4,4)
```

Se han aplicado **quadrats (4x4)** a los patrones espaciales de **robles, arces, secuoyas y pinos** para evaluar la uniformidad de su distribución. En la imagen se observan diferencias entre especies:

- **Robles**: Distribución relativamente uniforme, pero con algunas variaciones locales.

- **Arces**: Presenta agrupamientos evidentes en ciertas regiones.

- **Secuoyas**: Muestra algunas áreas con mayor densidad de puntos.

- **Pinos**: Parece ser el más uniforme y disperso de los cuatro.

```{r}
chisq.test(cuenta.qua(robles,4,4))
chisq.test(cuenta.qua(arces,4,4))
chisq.test(cuenta.qua(secuoyas,4,4))
chisq.test(cuenta.qua(pinos,4,4))
```

El test de **Pearson Chi-cuadrado** evalúa si la distribución de los puntos en los quadrats sigue una distribución homogénea esperada bajo **aleatoriedad espacial completa (CSR)**.

- **Arces y secuoyas** tienen **p-valores muy pequeños**, lo que indica que **su distribución no es aleatoria** y presentan agrupamientos.

- **Robles** también muestra evidencia de **cierta estructura no aleatoria**, aunque con menor intensidad.

- **Pinos**, con un **p-valor alto (0.7798)**, no rechaza la hipótesis de aleatoriedad, lo que sugiere que su distribución sigue un patrón más uniforme.


## Análisis mediante un muestreo con quadrats aleatorios

La exploración por quadrats aleatorios permite calcular distintos índices de agrupamiento, destacando la varianza relativa, el índice de David-Moore, el índice de desigualdad de Lloyd, y el de Morisita.

```{r, warning=FALSE, message=FALSE, fig.width=8, fig.height=8, fig.align="center"}
par(mfrow=c(2,2))
centros_robles <- Simqalea(20,0.08)
plot(robles, xlim=c(0,1), ylim=c(0,1), xlab="", ylab="", xaxs="i", yaxs="i", pch=20, main='Robles')
dibalea.qua(centros_robles)
nump_robles <- cupenl.qua(robles, centros_robles)
indices.qua(nump_robles)

centros_arces <- Simqalea(20,0.08)
plot(arces, xlim=c(0,1), ylim=c(0,1), xlab="", ylab="", xaxs="i", yaxs="i", pch=20, main='Arces')
dibalea.qua(centros_arces)
nump_arces <- cupenl.qua(arces, centros_arces)
indices.qua(nump_arces)

centros_secuoyas <- Simqalea(20,0.08)
plot(secuoyas, xlim=c(0,1), ylim=c(0,1), xlab="", ylab="", xaxs="i", yaxs="i", pch=20, main='Secuoyas')
dibalea.qua(centros_secuoyas)
nump_secuoyas <- cupenl.qua(secuoyas, centros_secuoyas)
indices.qua(nump_secuoyas)

centros_pinos <- Simqalea(20,0.08)
plot(pinos, xlim=c(0,1), ylim=c(0,1), xlab="", ylab="", xaxs="i", yaxs="i", pch=20, main='Pinos')
dibalea.qua(centros_pinos)
nump_pinos <- cupenl.qua(pinos, centros_pinos)
indices.qua(nump_pinos)
```

Se han aplicado **quadrats aleatorios** (círculos azules) para evaluar la distribución espacial de los árboles. En la imagen se observa:

- **Robles**: Distribución relativamente homogénea con ligeras variaciones locales.

- **Arces y secuoyas**: Patrones claramente **agrupados**, con regiones de mayor concentración de puntos.

- **Pinos**: Patrón más regular y uniforme, sin agrupamientos evidentes.


Se calcularon distintos **índices de agrupamiento** para evaluar la variabilidad de los puntos en los quadrats aleatorios

- **Arces y secuoyas** tienen valores altos en todos los índices, lo que confirma su **distribución agrupada**.

- **Robles** muestra valores más cercanos a 1, indicando una **distribución más homogénea pero con ligera variabilidad**.

- **Pinos** tienen los valores más bajos, lo que sugiere una distribución **más uniforme y dispersa**.


## Distancias entre sucesos

```{r, warning=FALSE, message=FALSE, fig.width=12, fig.height=8, fig.align="center"}
distan_robles <- sort(dist(robles))
distan_arces <- sort(dist(arces))
distan_secuoyas <- sort(dist(secuoyas))
distan_pinos <- sort(dist(pinos))

par(mfrow=c(2,2))
hist(distan_robles, main="Distancias Robles")
hist(distan_arces, main="Distancias Arces")
hist(distan_secuoyas, main="Distancias Secuoyas")
hist(distan_pinos, main="Distancias Pinos")

# La función genérica ecdf() calcula la función de distribución acumulada empírica 
Hgorro_robles <- ecdf(distan_robles)
Hgorro_arces <- ecdf(distan_arces)
Hgorro_secuoyas <- ecdf(distan_secuoyas)
Hgorro_pinos <- ecdf(distan_pinos)

par(mfrow=c(2,2))
plot(Hgorro_robles, verticals= TRUE, do.p = FALSE, main="ECDF Robles")
plot(Hgorro_arces, verticals= TRUE, do.p = FALSE, main="ECDF Arces")
plot(Hgorro_secuoyas, verticals= TRUE, do.p = FALSE, main="ECDF Secuoyas")
plot(Hgorro_pinos, verticals= TRUE, do.p = FALSE, main="ECDF Pinos")
```

Se presentan los histogramas de las distancias entre sucesos para **robles, arces, secuoyas y pinos**. Las principales observaciones son:

- **Robles, arces y secuoyas** muestran distribuciones similares, con un pico central alrededor de 0.6, lo que indica que la mayoría de los puntos tienen una distancia típica en ese rango.

- **Pinos** presentan un patrón diferente, con una mayor concentración en distancias más grandes, lo que sugiere un patrón más regular y disperso.


Las funciones ECDF muestran cómo se distribuyen las distancias acumuladas en los cuatro conjuntos:

- **Robles, arces y secuoyas** tienen curvas similares, indicando que los eventos tienden a estar más cerca unos de otros, lo que puede sugerir agrupamiento.

- **Pinos** tienen una pendiente más suave, lo que sugiere que los puntos están más equidistantes, confirmando una distribución más uniforme.


```{r, warning=FALSE, message=FALSE, fig.width=12, fig.height=14, fig.align="center"}
par(mfrow=c(2,2))
plot(sapply(distan_robles,Ht),Hgorro_robles(distan_robles),type="l", main='Robles')
abline(0,1,col=2)
lims_robles<-Henvl(19,robles)
lines(sapply(lims_robles$xl,Ht),Hgorro_robles(distan_robles),col="green")
lines(sapply(lims_robles$xu,Ht),Hgorro_robles(distan_robles),col="green")

plot(sapply(distan_arces,Ht),Hgorro_arces(distan_arces),type="l", main='Arces')
abline(0,1,col=2)
lims_arces<-Henvl(19,arces)
lines(sapply(lims_arces$xl,Ht),Hgorro_arces(distan_arces),col="green")
lines(sapply(lims_arces$xu,Ht),Hgorro_arces(distan_arces),col="green")

plot(sapply(distan_secuoyas,Ht),Hgorro_secuoyas(distan_secuoyas),type="l", main='Secuoyas')
abline(0,1,col=2)
lims_secuoyas<-Henvl(19,secuoyas)
lines(sapply(lims_secuoyas$xl,Ht),Hgorro_secuoyas(distan_secuoyas),col="green")
lines(sapply(lims_secuoyas$xu,Ht),Hgorro_secuoyas(distan_secuoyas),col="green")

plot(sapply(distan_pinos,Ht),Hgorro_pinos(distan_pinos),type="l", main='Pinos')
abline(0,1,col=2)
lims_pinos<-Henvl(19,pinos)
lines(sapply(lims_pinos$xl,Ht),Hgorro_pinos(distan_pinos),col="green")
lines(sapply(lims_pinos$xu,Ht),Hgorro_pinos(distan_pinos),col="green")
```

En los gráficos se compara la función de distribución acumulada empírica con la función teórica **\( H_t \)** (línea roja). Las líneas verdes representan los intervalos obtenidos mediante simulaciones bajo un **proceso de Poisson homogéneo**.

Los resultados muestran tres comportamientos distintos:

- **Pinos** siguen casi exactamente la línea roja, lo que indica que su distribución es **totalmente aleatoria y homogénea**, sin signos de agrupamiento o separación entre individuos.

- **Robles** están cerca de la aleatoriedad, pero con ligeras desviaciones, lo que sugiere que aunque su distribución es relativamente uniforme, podría haber cierta influencia de la competencia o del entorno.

- **Arces y secuoyas** presentan **curvas empíricas por encima de la línea roja**, lo que indica **agrupamiento**. En estos casos, la presencia de un árbol aumenta la probabilidad de encontrar otro cerca, posiblemente debido a la dispersión de semillas o factores ambientales.


## Distancias al vecino más próximo

```{r, warning=FALSE, message=FALSE, fig.width=12, fig.height=8, fig.align="center"}
# La función calcdvmp() calcula las distancias al vecino más próximo
distvmp_robles <- sort(calcdvmp(robles))
distvmp_arces <- sort(calcdvmp(arces))
distvmp_secuoyas <- sort(calcdvmp(secuoyas))
distvmp_pinos <- sort(calcdvmp(pinos))

par(mfrow=c(2,2))
hist(distvmp_robles, main="Vecino más próximo Robles")
hist(distvmp_arces, main="Vecino más próximo Arces")
hist(distvmp_secuoyas, main="Vecino más próximo Secuoyas")
hist(distvmp_pinos, main="Vecino más próximo Pinos")

# La función genérica ecdf() calcula la función de distribución acumulada empírica
Ggorro_robles <- ecdf(distvmp_robles)
Ggorro_arces <- ecdf(distvmp_arces)
Ggorro_secuoyas <- ecdf(distvmp_secuoyas)
Ggorro_pinos <- ecdf(distvmp_pinos)

par(mfrow=c(2,2))
plot(Ggorro_robles, verticals= TRUE, do.p = FALSE, main="ECDF Vecino más próximo Robles")
plot(Ggorro_arces, verticals= TRUE, do.p = FALSE, main="ECDF Vecino más próximo Arces")
plot(Ggorro_secuoyas, verticals= TRUE, do.p = FALSE, main="ECDF Vecino más próximo Secuoyas")
plot(Ggorro_pinos, verticals= TRUE, do.p = FALSE, main="ECDF Vecino más próximo Pinos")

```

En los histogramas y funciones de distribución acumulada empírica (ECDF) se analiza la distancia entre cada árbol y su vecino más cercano.

- **Robles, arces y secuoyas** presentan valores de distancia muy pequeños, lo que indica que los árboles suelen estar **muy cerca unos de otros**, lo que sugiere **agrupamiento**.

- **Pinos** tienen distancias más grandes y distribuidas de manera más uniforme, lo que sugiere que los árboles mantienen cierta **separación regular**, indicando **inhibición espacial**.


```{r, warning=FALSE, message=FALSE, fig.width=12, fig.height=12, fig.align="center"}
# Compararemos la distribución empírica con la teórica Gt()
par(mfrow=c(2,2))
plot(sapply(distvmp_robles, Gt, nrow(robles)), Ggorro_robles(distvmp_robles), type="l", main="Comparación Robles")
abline(0,1,col=2)
lims_robles <- Genvl(19, robles)
lines(sapply(lims_robles$xl, Gt, nrow(robles)), Ggorro_robles(distvmp_robles), col="green")
lines(sapply(lims_robles$xu, Gt, nrow(robles)), Ggorro_robles(distvmp_robles), col="green")

plot(sapply(distvmp_arces, Gt, nrow(arces)), Ggorro_arces(distvmp_arces), type="l", main="Comparación Arces")
abline(0,1,col=2)
lims_arces <- Genvl(19, arces)
lines(sapply(lims_arces$xl, Gt, nrow(arces)), Ggorro_arces(distvmp_arces), col="green")
lines(sapply(lims_arces$xu, Gt, nrow(arces)), Ggorro_arces(distvmp_arces), col="green")

plot(sapply(distvmp_secuoyas, Gt, nrow(secuoyas)), Ggorro_secuoyas(distvmp_secuoyas), type="l", main="Comparación Secuoyas")
abline(0,1,col=2)
lims_secuoyas <- Genvl(19, secuoyas)
lines(sapply(lims_secuoyas$xl, Gt, nrow(secuoyas)), Ggorro_secuoyas(distvmp_secuoyas), col="green")
lines(sapply(lims_secuoyas$xu, Gt, nrow(secuoyas)), Ggorro_secuoyas(distvmp_secuoyas), col="green")

plot(sapply(distvmp_pinos, Gt, nrow(pinos)), Ggorro_pinos(distvmp_pinos), type="l", main="Comparación Pinos")
abline(0,1,col=2)
lims_pinos <- Genvl(19, pinos)
lines(sapply(lims_pinos$xl, Gt, nrow(pinos)), Ggorro_pinos(distvmp_pinos), col="green")
lines(sapply(lims_pinos$xu, Gt, nrow(pinos)), Ggorro_pinos(distvmp_pinos), col="green")

```

- **Robles y secuoyas** siguen de cerca la línea roja, lo que indica que su distribución está **cercana a un proceso de Poisson homogéneo**, sin una fuerte tendencia al agrupamiento o a la inhibición.

- **Arces** presentan una clara desviación por encima de la línea roja, lo que confirma un **patrón de agrupamiento**, es decir, los árboles están más juntos de lo esperado bajo un proceso aleatorio.

- **Pinos** muestran una curva empírica por **debajo de la línea roja**, lo que indica **inhibición**, es decir, los árboles tienden a mantener una separación mínima entre sí.

Estos resultados refuerzan los análisis previos y confirman que cada especie sigue un patrón espacial distinto.


## Distancias de un punto al suceso más próximo

```{r, warning=FALSE, message=FALSE, fig.width=12, fig.height=8, fig.align="center"}
# La función calcdpsmp() calcula las distancias desde 8*8 puntos aleatorios a los sucesos más próximos
distpsmp_robles <- sort(caldpsmp(robles, 8))
distpsmp_arces <- sort(caldpsmp(arces, 8))
distpsmp_secuoyas <- sort(caldpsmp(secuoyas, 8))
distpsmp_pinos <- sort(caldpsmp(pinos, 8))

par(mfrow=c(2,2))
hist(distpsmp_robles, main="Distancia punto-sucesor Robles")
hist(distpsmp_arces, main="Distancia punto-sucesor Arces")
hist(distpsmp_secuoyas, main="Distancia punto-sucesor Secuoyas")
hist(distpsmp_pinos, main="Distancia punto-sucesor Pinos")

# La función genérica ecdf() calcula la función de distribución acumulada empírica
Fgorro_robles <- ecdf(distpsmp_robles)
Fgorro_arces <- ecdf(distpsmp_arces)
Fgorro_secuoyas <- ecdf(distpsmp_secuoyas)
Fgorro_pinos <- ecdf(distpsmp_pinos)

par(mfrow=c(2,2))
plot(Fgorro_robles, verticals= TRUE, do.p = FALSE, main="ECDF Distancia Robles")
plot(Fgorro_arces, verticals= TRUE, do.p = FALSE, main="ECDF Distancia Arces")
plot(Fgorro_secuoyas, verticals= TRUE, do.p = FALSE, main="ECDF Distancia Secuoyas")
plot(Fgorro_pinos, verticals= TRUE, do.p = FALSE, main="ECDF Distancia Pinos")

```

- **Arces y secuoyas** presentan muchas distancias pequeñas, indicando **agrupamiento**. Esto sugiere que cualquier punto aleatorio tiene una alta probabilidad de estar cerca de un árbol.

- **Robles** muestran una distribución más uniforme de distancias, lo que indica un patrón **menos agrupado pero tampoco completamente aleatorio**.

- **Pinos** presentan distancias más grandes y mayor variabilidad, lo que sugiere **inhibición**, es decir, los árboles tienden a evitar ubicaciones muy cercanas entre sí.


```{r, warning=FALSE, message=FALSE, fig.width=12, fig.height=12, fig.align="center"}
# Compararemos la distribución empírica con la teórica Gt()
par(mfrow=c(2,2))
plot(sapply(distpsmp_robles, Gt, nrow(robles)), Fgorro_robles(distpsmp_robles), type="l", main="Comparación Robles")
abline(0,1,col=2)
lims_robles <- Fenvl(19, robles, 8)
lines(sapply(lims_robles$xl, Gt, nrow(robles)), Fgorro_robles(distpsmp_robles), col="green")
lines(sapply(lims_robles$xu, Gt, nrow(robles)), Fgorro_robles(distpsmp_robles), col="green")

plot(sapply(distpsmp_arces, Gt, nrow(arces)), Fgorro_arces(distpsmp_arces), type="l", main="Comparación Arces")
abline(0,1,col=2)
lims_arces <- Fenvl(19, arces, 8)
lines(sapply(lims_arces$xl, Gt, nrow(arces)), Fgorro_arces(distpsmp_arces), col="green")
lines(sapply(lims_arces$xu, Gt, nrow(arces)), Fgorro_arces(distpsmp_arces), col="green")

plot(sapply(distpsmp_secuoyas, Gt, nrow(secuoyas)), Fgorro_secuoyas(distpsmp_secuoyas), type="l", main="Comparación Secuoyas")
abline(0,1,col=2)
lims_secuoyas <- Fenvl(19, secuoyas, 8)
lines(sapply(lims_secuoyas$xl, Gt, nrow(secuoyas)), Fgorro_secuoyas(distpsmp_secuoyas), col="green")
lines(sapply(lims_secuoyas$xu, Gt, nrow(secuoyas)), Fgorro_secuoyas(distpsmp_secuoyas), col="green")

plot(sapply(distpsmp_pinos, Gt, nrow(pinos)), Fgorro_pinos(distpsmp_pinos), type="l", main="Comparación Pinos")
abline(0,1,col=2)
lims_pinos <- Fenvl(19, pinos, 8)
lines(sapply(lims_pinos$xl, Gt, nrow(pinos)), Fgorro_pinos(distpsmp_pinos), col="green")
lines(sapply(lims_pinos$xu, Gt, nrow(pinos)), Fgorro_pinos(distpsmp_pinos), col="green")

```

- **Robles y secuoyas** tienen curvas empíricas cercanas a la línea roja, con ligeras desviaciones. Esto indica que su distribución es **moderadamente cercana a un proceso aleatorio**, aunque con cierta variabilidad.

- **Arces** muestran una curva empírica por **encima de la línea roja**, lo que indica **agrupamiento**, es decir, la distancia entre un punto aleatorio y el árbol más cercano es menor de lo esperado en un proceso aleatorio.

- **Pinos** tienen una curva empírica por **debajo de la línea roja**, lo que sugiere **inhibición**, es decir, los árboles evitan ubicarse demasiado cerca de un punto aleatorio, manteniendo una separación mínima.


## Estimación de la intensidad

La intensidad se define como el número promedio de puntos por unidad de área. En este análisis, se han calculado las intensidades de los patrones puntuales de **robles, arces, secuoyas y pinos**.

```{r, warning=FALSE, message=FALSE, fig.width=12, fig.height=12, fig.align="center"}
# Convertir los datos en objetos de patrón espacial (ppp)
pat_robles <- ppp(robles[,1], robles[,2], xlim=c(0,1), ylim=c(0,1))
pat_arces <- ppp(arces[,1], arces[,2], xlim=c(0,1), ylim=c(0,1))
pat_secuoyas <- ppp(secuoyas[,1], secuoyas[,2], xlim=c(0,1), ylim=c(0,1))
pat_pinos <- ppp(pinos[,1], pinos[,2], xlim=c(0,1), ylim=c(0,1))

# Resumen de los patrones espaciales
summary(pat_robles)
summary(pat_arces)
summary(pat_secuoyas)
summary(pat_pinos)

# Graficar los patrones espaciales
par(mfrow=c(2,2))
plot(pat_robles, main="Patrón Robles")
plot(pat_arces, main="Patrón Arces")
plot(pat_secuoyas, main="Patrón Secuoyas")
plot(pat_pinos, main="Patrón Pinos")

```

Se observa que los **robles** presentan la mayor intensidad, con **929 puntos por unidad de área**, lo que indica una alta densidad de árboles en la región. Le siguen **secuoyas (703)** y **arces (514)**, mientras que los **pinos (71)** tienen la menor intensidad, lo que sugiere una distribución más dispersa.

Los gráficos muestran la distribución de los puntos en un área cuadrada:

- **Robles y secuoyas** presentan una **distribución densa** con muchas regiones con alta concentración de puntos.

- **Arces** muestran cierta variabilidad en la densidad, con algunas zonas más pobladas que otras.

- **Pinos** tienen una **distribución dispersa**, lo que confirma la baja intensidad observada en la tabla.


```{r, warning=FALSE, message=FALSE, fig.width=12, fig.height=12, fig.align="center"}
# Calcular la densidad de intensidad para cada conjunto de datos
den_robles <- density(pat_robles)
den_arces <- density(pat_arces)
den_secuoyas <- density(pat_secuoyas)
den_pinos <- density(pat_pinos)

# Graficar la densidad estimada
par(mfrow=c(2,2))
plot(den_robles, main="Intensidad Robles")
contour(den_robles, add = TRUE)

plot(den_arces, main="Intensidad Arces")
contour(den_arces, add = TRUE)

plot(den_secuoyas, main="Intensidad Secuoyas")
contour(den_secuoyas, add = TRUE)

plot(den_pinos, main="Intensidad Pinos")
contour(den_pinos, add = TRUE)

```


Los gráficos muestran la **distribución espacial de la intensidad** de los árboles en el área de estudio. La escala de colores representa la densidad de puntos, donde el **amarillo indica áreas de mayor concentración** y el **azul representa regiones menos densas**.

- **Robles**: Presentan una **distribución bastante uniforme**, pero con algunas áreas de mayor densidad. Se observa una alta concentración en ciertas regiones del mapa.

- **Arces**: Muestran un **patrón de agrupamiento**, con zonas de alta densidad rodeadas de áreas menos pobladas. Esto refuerza la idea de un **proceso de cluster**.

- **Secuoyas**: Su distribución es similar a los arces, con agrupaciones bien definidas y zonas de baja densidad en los bordes.

- **Pinos**: La densidad es baja y bastante homogénea, lo que confirma que los árboles siguen un **patrón disperso e inhibido**, sin grandes acumulaciones.


## Discusión sobre los Modelos de Procesos Puntuales

A partir de los análisis realizados y basándonos en la teoría, podemos interpretar los patrones observados en los datos de **robles, arces, secuoyas y pinos** en términos de modelos de **procesos puntuales**.

### **1. Robles - Proceso de Poisson No Homogéneo**

El análisis de intensidad sugiere que los robles están **distribuidos de manera no homogénea**, con ciertas áreas más densas. Esto coincide con un **Proceso de Poisson No Homogéneo**, donde la intensidad varía en el espacio y los puntos aparecen de forma independiente en zonas de alta probabilidad.

- **Evidencia**:  

  - **Test de Chi-cuadrado**: Indica que los datos **se desvían de una distribución completamente aleatoria** (p-valor < 0.05).
  - **Mapa de intensidad**: Presenta zonas con mayor densidad, lo que sugiere variaciones en la intensidad espacial.
  - **Índices de agrupamiento**:
  - **Varianza relativa = 1.677** (mayor a 1, lo que indica cierta agregación).
  - **Índice de Morisita = 0.0518** (bajo, indicando que no hay agrupación fuerte).
  - **Desigualdad de Lloyd ≈ 1**, lo que **no sugiere un agrupamiento significativo**.
  - **Distribución de distancias**: No muestra una repulsión clara, pero tampoco una estructura completamente homogénea.
 

---

### **2. Arces - Proceso de Agrupación de Poisson**

Los arces muestran **patrones de agrupamiento** bien definidos, con zonas de alta concentración separadas por áreas más vacías. Esto sugiere un **Proceso de Agrupación de Poisson**, donde algunos puntos iniciales generan grupos de sucesos alrededor de ellos.

- **Evidencia**:  

  - **Índices de agrupamiento**:
  - **Varianza relativa = 5.05**, indicando un **agrupamiento fuerte**.
  - **Índice de Morisita y David-Moore elevados**, lo que confirma la existencia de grupos.
  - **Test de Chi-cuadrado**: Rechaza la hipótesis de aleatoriedad (p-valor < 0.001).
  - **Mapa de intensidad**: Claramente define regiones con una **alta concentración de sucesos**.
  - **Distribución de distancias al vecino más próximo**: **Predominio de distancias muy cortas**, lo que indica una       tendencia al agrupamiento.
 

---

### **3. Secuoyas - Proceso de Cox**

Las secuoyas también presentan **agrupamientos**, pero con una estructura más heterogénea. Este patrón puede explicarse por un **Proceso de Cox**, que modela la variabilidad ambiental afectando la ubicación de los puntos.

- **Evidencia**:  

  - **Índices de agrupamiento**:
  - **Varianza relativa = 5.64**, mayor que la de los arces.
  - **Índice de Morisita y Lloyd similares a los arces**, pero con más dispersión.
  - **Mapa de intensidad**: Indica la presencia de zonas con distinta densidad, lo cual no es completamente explicado por un Proceso de Poisson No Homogéneo.
  - **Distribución de distancias**: Similar a los arces, pero con mayor dispersión.

---

### **4. Pinos - Proceso de Inhibición Simple**

Los pinos muestran una distribución **más regular y dispersa**, con distancias relativamente grandes entre puntos vecinos. Esto sugiere un **Proceso de Inhibición Simple**, donde se impone una distancia mínima entre sucesos, evitando la formación de grupos.

- **Evidencia**:  

  - **Índices de agrupamiento**:
  - **Varianza relativa = 0.47**, menor a 1, lo que indica una **dispersión**.
  - **Índice de Morisita y David-Moore negativos**, lo que **confirma un patrón más uniforme**.
  - **Test de Chi-cuadrado**: No rechaza la hipótesis de aleatoriedad (p-valor = 0.77).
  - **Histograma de distancias al vecino más próximo**:
  - Presenta **distancias relativamente grandes**, indicando repulsión entre puntos.
  - **Función G**:
  - Se **desvía hacia un patrón más regular**, en contraste con un proceso completamente aleatorio.

