---
title: "PRÁCTICA 2- Series Temporales (LITUANIA)"
author: "María Pallares Diez"
date: "2025-02-27"
output:
  pdf_document: default
  word_document: default
---

```{r setup, include=FALSE}
knitr::opts_chunk$set(echo = TRUE)
```

## Introducción

En este análisis, se estudia la evolución del **consumo eléctrico en Lituania** desde **enero de 2012 hasta diciembre de 2023**, utilizando datos de **Eurostat**. La serie temporal refleja la demanda energética del país, influenciada por **factores climáticos, económicos y geopolíticos**, y presenta **patrones estacionales** marcados por la variabilidad climática a lo largo del año.

Para modelar esta serie, se ha explorado el uso de **métodos de alisado exponencial (ETS)**, probando diferentes configuraciones y transformaciones (raíz cuadrada, inversa y ajuste por días laborables) con el objetivo de minimizar el error de predicción. 

El estudio busca **seleccionar el modelo más adecuado**, evaluar su desempeño a través de métricas de error y validar su capacidad predictiva mediante una **comparación con un método ingenuo con estacionalidad**. Finalmente, se ha realizado una **predicción a tres años vista**, proporcionando una perspectiva sobre la evolución futura del consumo eléctrico en Lituania y la fiabilidad de las previsiones obtenidas.  


```{r message=FALSE, warning=FALSE}
library(forecast)
library(ggplot2)
library(tseries)
library(timeDate)
datos <- read.csv("ELE_Lituania.csv", header = TRUE)
electricidad <- ts(datos, start = c(2012, 1), frequency = 12)
ndiffs(electricidad, alpha = 0.05, test = "kpss")
```

La prueba **KPSS** se ha aplicado a la serie de electricidad para determinar si es necesario diferenciarla para hacerla estacionaria. El resultado obtenido es **0**, lo que indica que la serie **ya es estacionaria** y **no requiere diferenciación**. Esto sugiere que se puede modelar directamente sin aplicar transformaciones adicionales para eliminar tendencias, lo que comprobaremos a continución en la búsqueda del mejor modelo.


## Búsqueda del mejor modelo

Para seleccionar el mejor modelo de alisado exponencial para el **consumo eléctrico en Lituania**, se evaluaron **cuatro enfoques**:

1. **ETS(M,N,A)**: Aplicado directamente sobre la serie original.
2. **ETS(A,N,A) con raíz cuadrada**: Para reducir la varianza en series con heterocedasticidad.
3. **ETS(M,A,M) con transformación inversa**: Útil ante efectos de escala.
4. **ETS(A,N,A) ajustado por días laborables**: Considera la variabilidad mensual en días hábiles.

Previo a la validación cruzada, se seleccionó el **mejor modelo ETS para cada transformación** con la función `ets()`, asegurando el ajuste más adecuado.  


```{r}
# Definir los parámetros de validación
k <- 120  
h <- 12   
TT <- length(electricidad)  
s <- TT - k - h  
# 1. Modelo normal ETS(M,N,A)
mapeNormal <- matrix(NA, s + 1, h)
for (i in 0:s) {
  train.set <- subset(electricidad, start = i + 1, end = i + k)
  test.set <- subset(electricidad, start = i + k + 1, end = i + k + h)
  fit <- ets(train.set, model = "MNA", damped = FALSE)
  fcast <- forecast(fit, h = h)
  predicted_original <- fcast$mean  # Sin transformación
  mapeNormal[i + 1, ] <- 100 * abs(test.set - predicted_original) / test.set
}
errorNormal <- apply(mapeNormal, MARGIN = 2, FUN = median)
# 2. Modelo raíz cuadrada ETS(A,N,A)
mapeRaiz <- matrix(NA, s + 1, h)
for (i in 0:s) {
  train.set <- subset(sqrt(electricidad), start = i + 1, end = i + k)
  test.set <- subset(electricidad, start = i + k + 1, end = i + k + h)
  fit <- ets(train.set, model = "ANA", damped = FALSE)
  fcast <- forecast(fit, h = h)
  predicted_original <- (fcast$mean)^2  # Deshacer la transformación de raíz cuadrada
  mapeRaiz[i + 1, ] <- 100 * abs(test.set - predicted_original) / test.set
}
errorRaiz <- apply(mapeRaiz, MARGIN = 2, FUN = median)
# 3. Modelo inverso ETS(M,A,M)
mapeInv <- matrix(NA, s + 1, h)
for (i in 0:s) {
  train.set <- subset(1 / (electricidad + 1), start = i + 1, end = i + k)
  test.set <- subset(electricidad, start = i + k + 1, end = i + k + h)
  fit <- ets(train.set, model = "MAM", damped = FALSE)
  fcast <- forecast(fit, h = h)
  predicted_original <- 1 / fcast$mean - 1  # Deshacer la transformación inversa
  mapeInv[i + 1, ] <- 100 * abs(test.set - predicted_original) / test.set
}
errorInv <- apply(mapeInv, MARGIN = 2, FUN = median)
# 4. Modelo ajustado por días laborables ETS(A,N,A)
festivos_lt <- as.Date(c(
  "2012-01-01", "2012-02-16", "2012-03-11", "2012-04-08", "2012-05-01", "2012-06-24", "2012-07-06", "2012-08-15", "2012-11-01", "2012-12-25",
  "2013-01-01", "2013-02-16", "2013-03-11", "2013-04-08", "2013-05-01", "2013-06-24", "2013-07-06", "2013-08-15", "2013-11-01", "2013-12-25",
  "2014-01-01", "2014-02-16", "2014-03-11", "2014-04-08", "2014-05-01", "2014-06-24", "2014-07-06", "2014-08-15", "2014-11-01", "2014-12-25",
  "2015-01-01", "2015-02-16", "2015-03-11", "2015-04-08", "2015-05-01", "2015-06-24", "2015-07-06", "2015-08-15", "2015-11-01", "2015-12-25",
  "2016-01-01", "2016-02-16", "2016-03-11", "2016-04-08", "2016-05-01", "2016-06-24", "2016-07-06", "2016-08-15", "2016-11-01", "2016-12-25",
  "2017-01-01", "2017-02-16", "2017-03-11", "2017-04-08", "2017-05-01", "2017-06-24", "2017-07-06", "2017-08-15", "2017-11-01", "2017-12-25",
  "2018-01-01", "2018-02-16", "2018-03-11", "2018-04-08", "2018-05-01", "2018-06-24", "2018-07-06", "2018-08-15", "2018-11-01", "2018-12-25",
  "2019-01-01", "2019-02-16", "2019-03-11", "2019-04-08", "2019-05-01", "2019-06-24", "2019-07-06", "2019-08-15", "2019-11-01", "2019-12-25",
  "2020-01-01", "2020-02-16", "2020-03-11", "2020-04-08", "2020-05-01", "2020-06-24", "2020-07-06", "2020-08-15", "2020-11-01", "2020-12-25"
))
fechas <- seq(as.Date("2012-01-01"), by = "month", length.out = length(electricidad))
dias_laborables_lt <- sapply(fechas, function(x) sum(!weekdays(seq(x, length = 30, by = "day")) %in% c("Saturday", "Sunday") & !(seq(x, length = 30, by = "day") %in% festivos_lt)))
mapeLab <- matrix(NA, s + 1, h)
for (i in 0:s) {
  train.set <- subset(electricidad / dias_laborables_lt, start = i + 1, end = i + k)
  test.set <- subset(electricidad, start = i + k + 1, end = i + k + h)
  fit <- ets(train.set, model = "ANA", damped = FALSE)
  fcast <- forecast(fit, h = h)
  predicted_original <- fcast$mean * dias_laborables_lt[i + k + 1]  # Deshacer la transformación
  mapeLab[i + 1, ] <- 100 * abs(test.set - predicted_original) / test.set
}
errorLab <- apply(mapeLab, MARGIN = 2, FUN = median)
# Comparar errores de cada modelo
errores <- data.frame(
  Horizonte = 1:h,
  Normal = errorNormal,
  Raiz_Cuadrada = errorRaiz,
  Inversa = errorInv,
  Laborables = errorLab
)
print(errores)
```
La tabla presenta los errores **MAPE** para cada transformación aplicada a la serie de consumo eléctrico en Lituania. El modelo **ETS(M,N,A)** muestra los errores más bajos en los primeros meses y estabilidad en el largo plazo. Las transformaciones (Raíz Cuadrada, Inversa, Laborables) no mejoran la precisión y, en algunos casos, incrementan el error, mientras que el modelo inverso **ETS(M,A,M)** presenta los errores más altos, descartándolo.

Dado que la serie es **estacionaria**, según la prueba **KPSS**, las transformaciones no aportan mejoras significativas. Por ello, se selecciona **ETS(M,N,A)** como el mejor modelo sin necesidad de ajustes adicionales.  

```{r}
mejor_modelo<- ets(electricidad)
summary(mejor_modelo)
```

El modelo seleccionado es **ETS(M,N,A)**, lo que indica que la serie presenta un **nivel multiplicativo**, **sin tendencia**, y **con estacionalidad aditiva**. Esto sugiere que la serie mantiene una estructura estacional constante, sin crecimiento ni decrecimiento en la tendencia.

Los **parámetros de suavizado** obtenidos son:

- **\(\alpha = 0.5564\)**: Se asigna un peso moderado a las observaciones recientes, lo que indica que el modelo responde a los cambios en la serie sin ser demasiado reactivo.

- **\(\gamma = 1 \times 10^{-4}\)**: La estacionalidad varía mínimamente en el tiempo, lo que indica estabilidad en los patrones estacionales.

El estado inicial muestra un **nivel base de 882.97**, con variaciones estacionales significativas.

El modelo presenta una **varianza del error (sigma) de 0.0385**, lo que sugiere que la dispersión en los residuos es baja y el modelo es estable.

En términos de criterios de información:

- **AIC** = 1751.19, **AICc** = 1754.94, **BIC** = 1795.74, lo que indica un **buen equilibrio entre ajuste y complejidad del modelo**.


## Indicadores de Calidad del Modelo

Para evaluar la precisión del modelo **ETS(M,N,A)** en la serie de **consumo eléctrico en Lituania**, se analizan las siguientes métricas de error:

- **El error medio (ME = -0.0484)** confirma que el modelo **no tiene un sesgo notable**, ya que no tiende a sobrestimar ni subestimar el consumo eléctrico.

- **La raíz del error cuadrático medio (RMSE = 33.12)** refleja la variabilidad de los errores, mostrando que las desviaciones entre las predicciones y los valores reales son moderadas.

- **El error absoluto medio (MAE = 25.18)** indica que, en promedio, las predicciones difieren del valor real en aproximadamente 25 unidades de consumo eléctrico.

- **El error porcentual medio (MPE = -0.0989%)** señala que los errores no muestran una tendencia sistemática en términos relativos.

- **El error absoluto porcentual medio (MAPE = 2.81%)** evidencia que el modelo realiza **predicciones precisas**, con un margen de error bajo.

- **El error absoluto escalado medio (MASE = 0.576)** sugiere que el modelo **supera a un método ingenuo con estacionalidad**, lo que refuerza su calidad predictiva.

- **La autocorrelación de los residuos en el primer retardo (ACF1 = -0.0080)** indica que **los errores no siguen patrones sistemáticos**, lo que sugiere que la estructura de la serie ha sido bien capturada.

Estos resultados muestran que el modelo **ETS(M,N,A) ofrece predicciones precisas y errores bien distribuidos**, validando su adecuación para modelar la evolución del consumo eléctrico en Lituania.  

## Predicción a 3 años vista

```{r, tidy.opts=list(width.cutoff=80), tidy=TRUE, fig.height=4, fig.width=6}
pronostico <- forecast(mejor_modelo, h = 36)
plot(pronostico, main = "Gráfico 1- Predicción a 3 años vista", ylab = "Consumo de Electricidad", xlab = "Año")
```

En la **Gráfica 1** se presenta la predicción del consumo eléctrico en Lituania para los próximos **3 años** utilizando el modelo **ETS(M,N,A)**, el cual ha demostrado ser el más adecuado para la serie. La serie original se muestra en **negro**, mientras que la predicción se representa en **azul**, con bandas de confianza en distintos tonos de **gris**.

Se observa que la predicción mantiene **un patrón estacional estable**, con aumentos y descensos regulares a lo largo del año, lo que indica que el modelo captura correctamente la **variabilidad cíclica del consumo**. La tendencia general del consumo parece **estable**, sin un crecimiento ni decrecimiento significativo, lo que sugiere que el comportamiento histórico se mantiene en las estimaciones futuras.

A medida que avanza el tiempo, las bandas de confianza se **ensanchan**, lo que refleja **mayor incertidumbre en las predicciones a largo plazo**. Esto es un comportamiento esperado en modelos de series temporales, ya que las pequeñas variaciones acumuladas generan mayor dispersión en las proyecciones futuras.

El modelo **ETS(M,N,A)** proporciona una estimación confiable en el corto y mediano plazo. Sin embargo, dada la creciente incertidumbre más allá del **primer año de predicción**, es recomendable actualizar y reevaluar el modelo periódicamente, especialmente considerando factores externos que puedan afectar el consumo energético en el país.


## Calidad de las previsiones con origen de previsión móvil

Para evaluar la precisión del modelo **ETS(M,N,A)**, se ha utilizado la metodología de **origen de previsión móvil**, donde se recalcula el error en distintos horizontes de predicción.

```{r, tidy.opts=list(width.cutoff=80), tidy=TRUE}
k <- 120
h <- 12   
s <- length(electricidad) - k - h
mapeMovil <- matrix(NA, s + 1, h)
for (i in 0:s) {
  train.set <- subset(electricidad, start = i + 1, end = i + k)
  test.set <- subset(electricidad, start = i + k + 1, end = i + k + h)
  fit <- ets(train.set, model = "MNA", damped = FALSE)
  fcast <- forecast(fit, h = h)
  predicted_original <- fcast$mean
  mapeMovil[i + 1, ] <- 100 * abs(test.set - predicted_original) / test.set
}
errorMovil <- apply(mapeMovil, MARGIN = 2, FUN = median)
print(errorMovil)
```
El análisis de los errores MAPE obtenidos revela que **la precisión del modelo ETS(M,N,A) es alta en el corto plazo, pero se deteriora conforme aumenta el horizonte de predicción**.

- Se observa que **el error de predicción aumenta con el horizonte de previsión**, lo que es un comportamiento esperado en modelos de series temporales.

- En los **primeros 3 meses**, el **MAPE se mantiene por debajo del 5%**, indicando una alta precisión en predicciones a corto plazo.

- A partir del **quinto mes**, el error comienza a **incrementarse de forma más pronunciada**, superando el **10% después del séptimo mes**.

- En los últimos meses de previsión, el error **se estabiliza en torno al 12%**, lo que sugiere una disminución en la confiabilidad del modelo a largo plazo.

Estos resultados indican que el modelo **ETS(M,N,A) ofrece buenas predicciones en el corto plazo**, pero su precisión disminuye a medida que se extiende el horizonte de previsión, debido a la acumulación de incertidumbre en la tendencia y la estacionalidad.   


## Valores extremos
```{r fig.height=4, fig.width=5, message=FALSE, tidy=TRUE, tidy.opts=list(width.cutoff=80)}
# Generar las fechas reales de la serie temporal
fechas <- seq(as.Date("2012-01-01"), by = "month", length.out = length(electricidad))
# Obtención de los residuos
residuos <- residuals(mejor_modelo)
# Cálculo de la desviación estándar de los residuos
sd_residuos <- sd(residuos)
limite_superior <- 2.5 * sd_residuos
limite_inferior <- -2.5 * sd_residuos
autoplot(residuos, series="Error",
         colour = "black",
         xlab = "Periodo",
         ylab = "Error",
         main = "Gráfica 2 - Residuos con límites de valores extremos") +
  geom_hline(yintercept = c(-2.5, -2, 2 ,2.5)*sd_residuos, 
             colour = c("red", "blue", "blue", "red"), lty = 2) + 
  scale_x_continuous(breaks= seq(2012, 2024, 2))
valores_extremos <- fechas[abs(residuos) > limite_superior]
valores_extremos
```

La **Gráfica 2** muestra los residuos del modelo **ETS(M,N,A)** con límites de **±2.5 desviaciones estándar**, en lugar del umbral de 3 que se había considerado previamente. Esta reducción ha permitido detectar **tres valores extremos** en la serie: **enero de 2012, diciembre de 2021 y noviembre de 2023**.

### Valores Extremos Detectados

Se han identificado tres valores extremos en la serie. **Enero de 2012** coincide con una **fuerte ola de frío en Europa**, lo que incrementó la demanda de calefacción y provocó un aumento inusual en el consumo eléctrico. **Diciembre de 2021** marca el inicio de la **crisis energética en Europa**, cuando la incertidumbre en el suministro de gas disparó los precios y generó fluctuaciones en la demanda. **Noviembre de 2023** podría estar relacionado con **ajustes en el mercado energético post-crisis**, reflejando cambios en la oferta y demanda.

Estos eventos externos han afectado el comportamiento del consumo eléctrico, generando anomalías en los residuos del modelo. Aunque el **ETS(M,N,A)** captura bien la estructura de la serie, la inclusión de **variables exógenas** podría mejorar su capacidad predictiva en contextos de alta volatilidad.      


## Comparación del modelo ajustado por Alisado Exponencial con el método ingenuo con estacionalidad

Se ha comparado el modelo **ETS(M,N,A)** con el **método ingenuo con estacionalidad**, evaluando la calidad del ajuste mediante diversas métricas.

```{r}
metodo_ingenuo <- snaive(electricidad, h = 36)
mase_alisado <- accuracy(mejor_modelo)[, "MASE"]
mase_ingenuo <- accuracy(metodo_ingenuo)[, "MASE"]
cat("MASE del modelo de alisado:", mase_alisado, "\n")
cat("MASE del método ingenuo:", mase_ingenuo, "\n")
```

El modelo **ETS(M,N,A)** obtiene un **MASE de 0.576**, mientras que el método ingenuo tiene un **MASE de 1**. Esto indica que el modelo de alisado exponencial logra reducir el error en aproximadamente **42%** en comparación con la predicción basada en estacionalidad simple.

Por lo que, podemos concluir que el modelo **ETS(M,N,A)** es más preciso que el método ingenuo, mostrando un mejor ajuste a la serie y proporcionando predicciones más fiables.


## Conclusiones

El análisis del **consumo eléctrico en Lituania** ha permitido modelar su evolución con **alisado exponencial (ETS)**, determinando que el modelo **ETS(M,N,A)** es el más adecuado. Su **MAPE del 2.79%** indica una **buena precisión en la predicción**, y su **MASE de 0.57** confirma que supera al método ingenuo con estacionalidad.

La **predicción a tres años** muestra que el consumo eléctrico **mantendrá su patrón estacional**, aunque con **mayor incertidumbre a largo plazo**, reflejada en el ensanchamiento de las bandas de confianza.

El análisis de **residuos** ha identificado **tres valores extremos** (enero 2012, diciembre 2021 y noviembre 2023), asociados a eventos como **olas de frío, la crisis energética y ajustes en la demanda post-crisis**. Estos eventos reflejan la influencia de factores externos en la serie.








