---
title: "<font size=9>Sesión de Probabilidad y Simulación:</font> <br> <font size=12> **Regresión Lineal y Análisis de Correlación**</font>"
author: "María Pallares Diez"
date: "Computación y Programación en R"
output:
  html_document:
    toc: true
    toc_float: true
    theme: united
---

```{r setup, include=FALSE}
knitr::opts_chunk$set(echo = TRUE, warning = FALSE, message = FALSE, comment=" ", out.width = "0.7\textwidth", tidy = FALSE, fig.align = "center", fig.height = 4, fig.width = 6, prompt = TRUE, eval = TRUE)
library(haven)
library(MASS)
library(dplyr)
library(fitdistrplus)
library(ggplot2)
library(survival)
```

# Introducción

En esta sesión se aborda el análisis de regresión lineal y correlación.
Aplicaremos conceptos teóricos, visualizaciones y simulaciones en R.

# Carga de Librerías y Datos

```{r librerias-y-datos}
# Cargar datos
# Cambiar "ruta_al_archivo.sav" por la ubicación del archivo real.
datos <- read_sav("_Pallarés_Díez.sav")
head(datos)
```

# Matriz de Correlación

## Calcular Correlaciones

```{r matriz-correlacion}
correlaciones <- cor(datos, use = "complete.obs")
correladas <- which(correlaciones > 0.5 & correlaciones < 1, arr.ind = TRUE)
resultado_correlaciones <- data.frame(
  Variable_X = colnames(correlaciones)[correladas[, 1]],
  Variable_Y = colnames(correlaciones)[correladas[, 2]],
  Correlacion = correlaciones[correladas]
)
resultado_correlaciones <- resultado_correlaciones %>% filter(Variable_X != Variable_Y)
print(resultado_correlaciones)
```

# Visualización de Correlaciones

## Gráfico de Relación

```{r visualizacion-variables}
# Variables seleccionadas
peso <- datos$Peso
cadera <- datos$Cadera

# Relación Peso y Cadera
plot(peso, cadera, main = "Relación entre Peso y Cadera", 
     xlab = "Peso (kg)", ylab = "Cadera (cm)", pch = 19, col = "blue")
```

# Modelo Lineal

## Ajuste del Modelo

```{r modelo-lineal}
modelo <- lm(cadera ~ peso)
resumen_modelo <- summary(modelo)
print(resumen_modelo)
```

## Visualización del Modelo

```{r visualizacion-modelo-lineal}
plot(peso, cadera, main = "Regresión Lineal", 
     xlab = "Peso (kg)", ylab = "Cadera (cm)", pch = 19, col = "blue")
abline(modelo, col = "red", lwd = 2)
```

# Simulación

## Generación de Datos Simulados

```{r simulacion}
# Simulación basada en el modelo
beta_0 <- resumen_modelo$coefficients[1, 1]
beta_1 <- resumen_modelo$coefficients[2, 1]
sigma <- resumen_modelo$sigma
mu <- beta_0 + beta_1 * peso
Y_sim <- rnorm(length(peso), mean = mu, sd = sigma)
```

## Histograma de Simulación

```{r histograma-simulacion}
# Crear nuevo gráfico antes de agregar líneas adicionales
hist(Y_sim, probability = TRUE, main = "Histograma de Simulación de Y|X", 
     xlab = "Y", ylab = "Densidad", col = "lightblue")

# Generar densidad y agregarla
if (length(Y_sim) > 1) {
  dens <- density(Y_sim)
  lines(dens, col = "blue", lwd = 2)
}

# Agregar curva de densidad teórica
curve(dnorm(x, mean = mean(Y_sim), sd = sigma), add = TRUE, col = "red", lwd = 2)
```

# Análisis Marginal

## Distribución Marginal de Peso

```{r distribucion-peso}
hist(peso, breaks = 30, main = "Distribución Marginal de Peso", 
     xlab = "Peso (kg)", col = "lightgreen")
```

## Esperanza de Peso

```{r esperanza-peso}
esperanza_x <- mean(peso)
cat("La esperanza de Peso (E(X)) es:", esperanza_x)
```

# Densidad Conjunta

## Estimación de Parámetros

```{r densidad-conjunta}
mu_X <- mean(peso)
mu_Y <- mean(cadera)
sigma_X <- sd(peso)
sigma_Y <- sd(cadera)
rho <- cor(peso, cadera)
cat("Densidad conjunta estimada:\n")
cat("f(x, y) =", 1 / (2 * pi * sigma_X * sigma_Y * sqrt(1 - rho^2)), 
    "* exp(-1 / (2 * (1 -", rho^2, ")))")
```

## Visualización de Densidad

```{r visualizacion-densidad}
library(MASS)
densidad_conjunta <- kde2d(peso, cadera, n = 50)
persp(densidad_conjunta, main = "Densidad Conjunta de X e Y", 
      xlab = "Peso", ylab = "Cadera", zlab = "Densidad", 
      theta = 30, phi = 30, col = "lightblue")
```

